【裁判字號】    92,上更(一),186
【裁判日期】    921105
【裁判案由】    廢棄物清理法
【裁判全文】
臺灣高等法院臺中分院刑事判決                九十二年度上更(一)字第一八六號
    上  訴  人
    即  被  告  甲○○
右上訴人因違反廢棄物清理法案件，不服臺灣苗栗地方法院八十九年度訴字第六十八
號中華民國八十九年三月十五日第一審判決（起訴案號：臺灣苗栗地方法院檢察署八
十八年度偵字第五七五四號），提起上訴判決後，經最高法院發回更審，本院判決如
左：
    主      文
原判決撤銷。
甲○○無罪。
    理      由
一、公訴意旨略以：被告甲○○未依法向地方主管機關申請核發廢棄物清除之許可證
    或核備文件，竟於民國八十八年十一月六日上午八時許，在台北市○○路附近一
    不知名之工地，駕駛車牌號碼ＯＢ－七○七號曳引車載運未加以分類之建築廢棄
    物磚塊、污泥、鐵條、木板、混泥土等物，由台北市駛往苗栗縣卓蘭鎮湯連進土
    地，欲回填其土地，嗣於八十八年十一月六日上午十一時四十分許，在苗栗縣三
    義鄉鯉魚潭村台十三線大安溪口為警查獲，因認被告甲○○涉犯修正前廢棄物清
    理法第二十二條第二項第四款之罪嫌云云。
二、按犯罪事實應依證據認定之，無證據不得認定犯罪事實。又不能證明被告犯罪者
    ，應諭知無罪之判決，刑事訴訟法第一百五十四條第二項、第三百零一條第一項
    分別定有明文。次按認定不利於被告之事實，須依積極證據，苟積極證據不足為
    不利於被告事實之認定時，即應為有利於被告之認定，更不必有何有利之證據（
    參最高法院三十年度上字第八一六號判例）。
三、本件公訴人認上訴人即被告甲○○（以下簡稱被告）涉有上開罪嫌，無非係以上
    揭犯罪事實，業據被告坦承不諱，並經證人鍾永逸、張鈞棠證述在卷，復有三義
    鄉公所稽查組違反廢棄物清理法案件處分通知書及車輛照片在卷足憑等，為其主
    要之論據。然訊據被告堅決否認犯罪，辯稱：伊係受僱於右興企業有限公司（下
    簡稱右興公司），前往台北縣三重市之源旭建材有限公司（以下簡稱源旭公司）
    承載建築廢棄物，底薪新台幣（下同）一萬五千元，每載一趟抽成一千元，視距
    離遠近，伊只是單純受僱載運廢棄物，其他細節都是依照公司指示為之，前未曾
    從事載運廢棄物之工作，對相關載運廢棄物之手續，並不十分清楚，且當時老闆
    黃秀昌曾交付處理憑證及名鐵公司執照、營利事業登記證影本等，伊以為合法，
    始載運廢棄物南下，且伊載運廢棄物至苗栗縣卓蘭鎮湯連進之棄土場前，已有公
    司同事載運廢棄物去該處倒過，回來稱係合法，故伊才再載運廢棄物至前揭地點
    ，途中被警攔下告發，伊根本不知所載運之廢棄物，係違反廢棄物清理法之規定
    ，否則伊豈會明目張膽公然為之，大可選深夜視線不好，人煙罕至，四下無人之
    處所加以傾倒，伊並無犯罪之故意等語。
四、經查：
（一）被告所辯上開情節，業據證人即右興公司之負責人黃秀昌於本院前審審理時到
      庭證稱：伊係右興公司負責人，名鐵公司執照、營利事業登記證、剩餘土石方
      堆置場處理證等資料，係司機帶回來的，係名鐵公司之車子不夠，才叫伊公司
      載，因伊公司與源旭公司有往來才去載，第一趟由鄭立山載去，伊認第一部車
      無問題，才叫甲○○載等語（見本院前審卷第二十八頁背面、第四十七頁背面
      、第六十三、六十四頁、第一○二頁），證人鄭立山亦證述：伊有載營建廢棄
      物至卓蘭鎮○○段四十九之二十二號土地上回填，何時載忘記了，當初只記得
  載一趟˙˙我們去源旭載，所載應是相同（指其所載物品與被告相同）等語（
      見本院前審卷第六十三頁背面），另證人即源旭公司負責人楊秀珠亦證稱：黃
      秀昌說有合法場所可以倒廢棄物，一台八千元，照片所示之廢棄物，（指被告
      ）係自伊公司載出去的等語（見本院前審卷第八十八頁背面），而源旭公司之
      營業項目包括廢棄物之處理，亦有該公司基本查詢資料附卷足憑（見本院前審
      卷第八十二頁），而被告係欲載運上開建築廢棄物，前往湯連進所有已申請准
      許回填廢土之坐落苗栗縣卓蘭鎮○○段四九之二二地號土地傾倒回填，亦據證
      人湯連進、邱錦華、湯福太郎於本院前審到庭證稱屬實（見本院前審卷第六十
      二、六十三頁），並有苗栗縣政府之相關函文及處理憑證在卷可稽（見偵查卷
      第十八、二十一、二十三、二十四頁）。依上可知，被告完全係依照所僱用之
      右興公司負責人黃秀昌之指示所為，至營業項目包括廢棄物處理之源旭公司載
      運上開廢棄物，前往湯連進所有已申請准許回填之上開土地傾倒，且之前已另
      有右興公司之司機鄭立山載運相同廢棄物前往該處傾倒，及當時右興公司負責
      人黃秀昌並曾交付相關公司執照及處理憑證予被告以為檢查之用，則被告受僱
      載運當時，於主觀上是否明知且有犯罪之故意，乃顯有相當疑義？再參酌湯連
      進所有上開土地上所回填之物，並由苗栗縣鎮卓蘭鎮公所不定時於途中設有檢
      查哨加以查核管制等情，亦據證人即苗栗縣政府職員邱瑋基於本院前審到庭證
      述屬實（見本院前審卷第七十九頁背面），則衡情倘被告明知其受僱所載運之
      上開廢棄物，係屬政府禁止之違法行為，其儘可利用夜深人靜之際，載運至人
      煙罕至之處所，隨意加以傾倒，焉須在大白天且遠自台北載運至苗栗，並選擇
      有檢查管制哨之處傾倒，以自暴其犯行之理？是被告所辯稱：其主觀上並無犯
      罪之故意等語，即非屬無據，而堪足採信。
（二）又被告駕駛上開曳引車前往台北縣三重市源旭公司所載運之廢棄物，係屬營建
      工程所產生之磚塊、污泥、鐵條、木板、混泥土等一般建築事業廢棄物，亦據
      證人張鈞棠、鍾永逸於偵查中證述無誤（見偵查卷第十三頁），並有被告遭欄
      下告發所拍攝之現場照片在卷足憑（見偵查卷第六頁），且為公訴人所是認。
      按九十年十月二十四日修正前之廢棄物清理法第二十二條第二項第四款規定
      ：「有左列情形之一者，處一年以上五年以下有期徒刑，得併科一百萬元以下
      罰金︰：：：四、未依第二十條規定領有廢棄物清除、處理許可證或核備文件
      ，從事廢棄物貯存、清除、處理，或未依廢棄物清除、處理許可證或核備文件
      內容貯存、清除、處理廢棄物者」，是修正前廢棄物清理法第二十二條第二項
      第四款之未依法領有廢棄物清除許可證或核備文件，從事廢棄物清除罪，自以
      清除行為依法須領有廢棄物清除許可證或核備文件為前提；而同法第二十條、
      第二十一條規定：「公、民營廢棄物清除、處理機構經營廢棄物之貯存、清除
      或處理業務，應列明專業技術人員與貯存清除、處理之工具、方法、設備及場
      所，向地方主管機關申請核發許可證。：：：」、「前條公、民營廢棄物清除
      、處理機構管理輔導辦法及專業技術人員之資格，由中央主管機關定之」，主
      管機關（環保署）依據修正前廢棄物清理法第二十一條之立法授權，訂定「公
      民營廢棄物清除處理機構管理輔導辦法」一種（九十一年十月九日廢止），該
      辦法第三條規定：「清除機構應取得主管機關核發之清除許可證或經主管機關
      核備後始得經營廢棄物清除業務」、「處理機構應取得主管機關核發之廢棄物
      處理場（廠）操作許可證或經主管機關核備後始得經營廢棄物處理業務：：：
      」、「廢棄物之再利用或依本法第十條之一公告一般廢棄物之回收清除、處理
      符合本法及其相關法規之規定者，不受前二項限制」，故依「公民營廢棄物清
      除處理機構管理輔導辦法」第三條之規定，廢棄物之再利用不受同條第一項（
      應取得清除許可證或經核備）之限制。另九十一年九月二十五日修正前之「
      事業廢棄物貯存清除處理方法及設施標準」（按：依修正前廢棄物清理法第十
      五條之授權訂定）第三十一條第一項規定：「一般事業廢棄物再利用之類別及
      管理方式，由中央主管機關會商目的事業主管機關後公告」，主管機關（環保
      署）依據「事業廢棄物貯存清除處理方法及設施標準」第三十一條第一項之授
      權，公告「一般事業廢棄物再利用類別及管理方式」（八十九年十二月十二日
      環署廢字第○○七四四三六號公告、九十年五月四日環署廢字第○○二七
      七四六號修正公告、九十年八月二十二日環署廢字第○○五三二○七號公告
      修正、九十二年一月二十二日環署廢字第○九二○○○六六○一號公告停止適
      用，以上均見環保署網站），公告再利用類別編號三十八營建（建築）廢棄物
      ，其來源為「工程施工建造、建築拆除、裝修工程及整地刨除所產生之事業廢
      棄物，公共工程建築工程及建築物拆除工程施工所產生之營建（建築）廢棄物
      （包括施工所產生之營建剩餘土石方及施工所附帶產生之金屬屑、玻璃碎片、
      塑膠類、木屑、紙屑、瀝青、污泥等建築廢棄物及其他工程廢棄物）」，故得
      再利用之「營建（建築）廢棄物」，本即包括建築工程及建築物拆除工程所附
      帶產生之金屬屑、塑膠類、木屑等雜物；仍屬於可再利用之營建廢棄物之範圍
      ，依前述「一般事業廢棄物再利用類別及管理方式」、「公民營廢棄物清除處
      理機構管理輔導辦法」第三條之規定，自無須取得廢棄物清除許可證或核備文
      件。再觀之九十年十月二十四日修正公布之現行廢棄物清理法第三十九條規
      定：「事業廢棄物之再利用，應依中央目的事業主管機關規定辦理，不受第二
      十八條、第四十一條之限制」，是修正後之現行廢棄物清理法關於事業廢棄物
      之再利用，已授權中央目的事業主管機關（在本件指內政部營建署）制定管理
      辦法管理之，不受同法第四十一條（應申請核發公民營廢棄物清除處理機構許
      可文件）之限制。內政部營建署依廢棄物清理法第三十九條第二項之立法授權
      ，於九十一年七月二十九日發布「營建事業廢棄物再利用管理辦法」，並依該
      辦法第二條第三款之規定，公告「營建事業廢棄物再利用種類及管理方式」（
      內政部九十一年九月十七日台內營字第○九一○○八六○○六號令公布，九十
      二年七月四日台內營字第○九二○○八七五九三號令修正），公告中再利用種
      類編號八「營建混合物」，其來源為：「工程施工建造、建築拆除、裝修工程
      及整地刨除所產生之事業廢棄物」，再利用用途為：「營建工程材料、工程填
      地及道路工程級配料、工程填地材料、骨材及建材原料、混凝土添加材料、磚
      瓦原料等，以及因分類作業所附帶產生之金屬屑、玻璃碎片、塑膠類、木屑等
      ，依本公告之管理方式辦理」，並規定：「再利用機構應具廢棄物分類設備或
      能力，可將土石方、磚、瓦、混凝土塊、廢金屬、廢玻璃、廢塑膠類、廢木材
      、竹片、廢紙屑、廢瀝青等加以分類」，故依上開內政部營建署公告之內容，
      營建混合物本即包含土石方、磚瓦、混凝土塊及廢紙屑、廢木材、廢塑膠等。
      再依行政院環境保護署訂定之「從事事業廢棄物再利用涉及違法清除處理及再
      利用認定原則」第三條規定：「清除公告或許可再利用廢棄物者，應符合中央
      目的事業主管機關規定之事業廢棄物送往再利用機構再利用前之清除方式，其
      違反者，以違反本法（指現行法）第三十九條之規定處以行政罰：：：」，亦
      認違反規定清除公告或許可再利用廢棄物者，原則上處以行政罰。是本件被告
      所載運之營建工程所產生之磚塊、污泥、鐵條、木板、混泥土等一般建築事業
      廢棄物，依上開說明，仍屬於可再利用之營建事業廢棄物範圍，自無須取得廢
      棄物清除許可或核備文件，則被告上開所為，自亦難認有何違反修正前廢棄物
      清理法第二十二條第二項第四款之規定（修正後為廢棄物清理法四十六條第一
      項第四款）。
五、綜合前述，被告於主觀上既無犯罪之故意，且所為於客觀上核與修正前廢棄物清
    理法第二十二條第二項第四款所定之未依法領有廢棄物清除許可證或核備文件，
    從事廢棄物清除罪之犯罪構成要件有間，復查無其他積極證據足以認定被告等有
    何公訴人所指上揭違反廢棄物清理法之犯行，本件被告被訴犯罪，自屬不能證明
    。原審未察，對被告予以論罪科刑，自有未洽。被告上訴意旨指摘原判決不當，
    為有理由，自應由本院予以撤銷改判，另依法諭知被告無罪之判決。
六、據上論斷，應依刑事訴訟法第三百六十九條第一項前段、第三百六十四條、第三
    百零一條第一項判決如主文。
本案經檢察官乙○○到庭執行職務。
中      華      民      國      九十二     年    十一     月     五     日
                                臺灣高等法院臺中分院刑事第八庭
                                      審判長法  官  羅  得  村
                                            法  官  劉  榮  服
                                            法  官  黃  文  進
右正本證明與原本無異。
本件檢察官得上訴。
如不服本判決應於收受送達後十日內向本院提出上訴書狀，其未敘述上訴之理由者並
得於提起上訴後十日內向本院補提理由書（均須按他造當事人之人數附繕本）。
                                            書記官  許  麗  花
中      華      民      國      九十二     年    十一     月     六     日
                                                                        Ｒ


司法院資訊處製作；財團法人民間司法改革基金會備份。
